臺灣嘉義地方法院民事判決　　　　　　　 93年度訴字第653號
原　　　告　　嘉義縣義竹鄉農會
法定代理人　　丙○○
訴訟代理人　　乙○○
被　　　告　　甲○○
訴訟代理人　　邱創典律師
複代理人　　　莊安田律師
上列當事人間給付貨款事件，於中華民國94年3月30日經言詞辯
論終結，本院判決如下：
    主      文
被告應給付原告新台幣玖拾伍萬陸仟肆佰元及自民國九十三年九
月四日起至清償日止，按週年利率百分之五計算之利息。
訴訟費用由被告負擔。
    事實及理由
一、原告起訴主張：被告自民國86年6月間起，陸續向原告訂購
    飼料，經原告分批如數交付，被告則藉故拖延給付貨款，合
    計被告尚積欠原告新臺幣（下同）956,400元貨款（下稱系
    爭貨款）未清償，按原告嘉義縣義竹鄉農會為發展農村副業
    ，依農會法規定推廣優良飼料，並減輕農民之負擔，於受農
    民委任後，統一向大成長城企業股份有限公司（下稱大成長
    城公司）代訂飼料，而由大成長城公司開具「送貨單」派人
    司之送貨員，由該名送貨員將飼料送達原告指定之處所，故
    兩造之法律關係應為委任，而非買賣。再者，農會係屬保障
    農民權益，促進農民生活，發展農村經濟為宗旨之公益法人
    ，其銷售養雞飼料，旨在輔導農村副業，非一般商人銷售商
    品之情形可比，縱兩造之法律關係為買賣，亦無民法第127
    條第8款2年短期時效之適用，被告抗辯原告之請求權已罹於
    時效，為無理由，爰基於貨款請求權，訴請被告如數清償等
    語。並聲明：如主文第一項所示。
二、被告則抗辯：
（一）原告聲請支付命令是以被告向其陸續訂購飼料積欠貨款，
      請求被告給付貨款，而非委託原告代為訂購飼料，嗣於93
      年12月16日準備程序改稱兩造關係非買賣，而是委任關係
      ，原告請求之法律關係已變更，被告不同意其將買賣關係
      變更為委任關係請求給付貨款。
（二）原告所提出之16張發貨通知單被告僅承認有在發貨通知單
      上簽名部分之貨款，未簽名部分，被告否認有收到該批飼
      料，原告自不得請求該筆貨款，又有簽名部分之貨款，其
      中有七張發貨通知單上註明是「現金」，應認該部分已給
      付現金完畢，故被告所積欠之貨款數額應為143,880元。
（三）依原告與大成長城公司簽訂之買賣合約書，原告應於標的
      物交付後15日為付款日觀之，原告所謂其係受被告委託而
      向大成長城公司代訂飼料應難成立，被告並未委任原告代
      訂飼料，兩造間純係商人間之買賣。
（四）原告雖係非以營利為目的之法人，惟非營利之法人並非不
      得從事商業行為，然觀之原告與大成長城公司所訂立之買
      賣合約書所載之買賣數量、價格、付款日期、總額度等項
      ，均與農會法第4條之農會任務有關，原告應係依農會法
      施行細則第7條之供應商，故其出售之貨物應有民法第127
      條第8款2年短期時效之適用，原告雖舉最高法院57年度台
      上字第2751裁判認本件貨款請求權無短期時效之適用，惟
      查上開判決係指輔導農民副業為前提，與本件之專門從事
      養殖之目的並不相同。原告遲至93年間始向被告催索貨款
      ，已逾前開2年時效期間，為此提出時效抗辯云云；並聲
      明請求駁回原告之訴。
三、法院之判斷：
（一）按不變更訴訟標的，而補充或更正事實上或法律上之陳述
      者，非為訴之變更或追加，民事訴訟法第256條定有明文
      ，本件原告起初是以被告向其陸續訂購飼料積欠貨款，請
      求被告給付貨款，嗣於93年12月16日準備程序改稱兩造關
      係非買賣，而是委任關係，此種對同一法律關係，前後為
      不同法律性質之主張，乃屬法律上陳述之變更，非為訴之
      變更或追加，被告誤認原告已為訴之變更，而表示不同意
      云云，乃屬誤認，合先敘明。
（二）本件原告主張：被告自86年6月間起陸續向原告訂購飼料
      ，原告於受被告訂購後，轉向大成長城公司訂飼料，而由
      大成長城公司開具送貨單派人送貨至原告處，再由原告開
      具發貨通知單給大成長城公司之送貨員，由該名送貨員將
      飼料送給被告，被告至今尚有數筆貨款未給付一情，業據
      原告提出發貨通知單、明細分類帳冊、大成長城公司送貨
      單等件為證，復為被告所不爭執，堪信原告此部分主張為
      真實。
（三）兩造有爭執者在於：１、被告所積欠貨款之數額？２、本
      件兩造間法律關係之性質？３、原告請求權時效期間為何
      ？經查：
１、原告主張：被告尚積欠原告956,400元貨款未給付一情，業
    據原告提出發貨通知單、大成長城公司送貨單、明細分類帳
    冊為證，被告雖抗辯：其未在原告所提出之發貨通知單上簽
    名者，表示未收到該批飼料，且其中幾張發貨通知單上記載
    「現金」表示業已給付現金，其所積欠之貨款應只有143,88
    0元云云。然查，原告所提出之發貨通知單上，有些雖未經
    被告簽名，然該批飼料確實有交付予原告一情，業據證人即
    大成長城公司之送貨司機陳清典證述：被告所叫之飼料均是
    伊運送過去的，伊在大成長城公司接到原告的電話後，就會
    在大成長城公司把貨弄好，載運過去給被告，伊將飼料運到
    被告那裡，如果有遇到被告就會給被告簽名，沒有遇到就沒
    有給他簽名，因為大家已經非常熟識了，伊就直接將貨放置
    在被告處，而沒有讓被告簽名，原告所提出之發貨通知單上
    所載之飼料確實都有送到被告那裡等語為證，而被告所未簽
    名之送貨單上所載之飼料，大成長城公司確實有出貨，亦有
    原告所提出之大成長城公司出貨單為憑，是被告抗辯並無收
    到飼料云云，難認可採。又發貨單上所記載「現金」係表示
    「現金價」，而非已收取現金之意，被告尚須向原告清償一
    情，亦據陳清典證述：發貨通知單上面所寫「現金」，是表
    示現金價的意思，因為伊尚要送貨去其他地方，所以不負責
    收錢，被告必須再去找原告清償等語詳實，足見被告抗辯記
    載「現金」即表示已收取現金云云，亦無足採憑。而兩造曾
    經會算過積欠之貨款，其總金額為956,400元，被告亦在原
    告之明細分類帳冊上該金額後面簽名「山河」二字加以確認
    一情，有原告所提出之明細分類帳冊為證，被告雖否認該帳
    冊上「山河」為其所簽，然經本院比對被告在原告發貨通知
    單上所簽名之「甲○○」及本院審理中當庭所書寫之「甲○
    ○」與該帳冊「山河」之筆跡，其「山」之下半部均是呈「
    」形之一筆劃完成，而「河」之三點水部首則均以二筆劃
    呈「ｊ」形完成，「口」亦均呈「ˇ」形一筆畫完成，此三
    個「山河」簽名之特徵均相符，且此種特殊寫法，均與一般
    書寫方式不同，其字跡應可認為相同，被告抗辯非其所簽云
    云，殊難採信，是原告主張被告尚欠原告貨款956,400元未
    給付一情應可認定為真實。
２、按「稱買賣者，謂當事人約定一方移轉財產權於他方，他方
    支付價金之契約。當事人就標的物及其價金互相同意時，買
    賣契約即為成立。」；而「稱委任者，謂當事人約定，一方
    委託他方處理事務，他方允為處理之契約。」，民法第345
    條及第528條分別定有明文，本件被告係向原告訂購飼料，
    而由原告向被告收取貨款一情，為兩造所不爭執，是兩造間
    既約定原告出賣飼料予被告，被告則給付貨款價金予原告，
    是其法律關係自屬買賣無疑，縱原告給付方式係向訴外人大
    成長城公司訂貨，而由大成長城公司直接出貨予被告，然此
    僅是原告出賣人之義務由第三人給付清償，亦無礙兩造間所
    成立買賣之法律性質。且原告係自己與訴外人大成長城公司
    另訂立一總額度為1千萬元之飼料長期供應飼料契約，以供
    原告出賣飼料予其他農民，此有大成長城公司所提出買賣合
    約書為憑，原告非受被告委任方向大成長城公司訂貨，此與
    委任契約性質亦不相符，是原告主張兩造間為委任云云，難
    認可採。
３、按「請求權，因十五年間不行使而消滅。但法律所定期間較
    短者，依其規定」；而「商人所供給之商品之代價，其請求
    權，因二年間不行使而消滅」，民法第125條、第127條第8
    款分別定有明文。民法第127條第8款之所以特就商人所供給
    之商品之代價訂定短期消滅時效，其立法目的係以商人供給
    商品於他人，既係以營利為目的，對於所供給之商品之代價
    ，基於商人營利之本質，於商品提供後，多能隨即催索債款
    ，不致延宕；且商人對於催索債款，多具備較高之法律認知
    ，爰以之與其他一般債權人相區別，而訂定2年之短期消滅
    時效；換言之，民法第127條第8款之短期消滅時效，係著眼
    於商人之身分關係以及其營利之本質異於一般債權人，倘請
    求權之內涵不合於上開身分關係及營利之本質，即不得適用
    短期消滅時效，而應回歸民法第125條一般消滅時效之規定
    。而「農會法第四條所定農會應指導農民協助政府進行之事
    項，均係有關社會之公益，其職員自係辦理社會公益事務之
    人」，有司法院院解字第3710號著有解釋可稽，又「農會係
    屬保障農民權益，促進農民生活，發展農村經濟為宗旨之公
    益法人，其銷售養雞飼料，旨在輔導農村副業，非一般商人
    銷售商品之情形可比，尤無民法第127條第8款2年短期時效
    之適用。」最高法院57年台上字第2751號亦著有判決可參。
    經查，原告係依法設立之非營利社團法人，以公益為目的，
    其身分特性，本與商人營利之屬性有別，是原告（農會）與
    其會員或其他農（漁）民間供貨之債權請求權，除交易之性
    質係以營利為根本目的外，原不宜適用短期消滅時效；且原
    告本身並無製造或囤積飼料出賣，兩造間之交易關係係因被
    告陸續向原告訂購飼料，原告基於服務農（漁）民之目的，
    轉向訴外人大成長城公司訂貨供應予被告，原告出賣之飼料
    之價格，30公斤裝若是現金價則比進貨價多3塊錢，若是欠
    帳則多6塊錢，此些多出之價格是支付必要之業務費用及利
    息之事實，業據原告陳述甚明（見本院93年12月16日準備程
    序筆錄），並有原告提出之發貨通知單及「大成公司」送貨
    單多件及大成長城公司94年1月21日（94）成飼94007號函在
    卷可參，益見系爭貨款之起因非出於營利之目的甚明，依前
    開說明，自不適用2年之短期消滅時效，而應適用15年之一
    般消滅時效期間。是被告自86年6月4日至87年4月9日期間所
    積欠之貨款債務，尚未罹於15年之消滅時效，被告為時效抗
    辯，難認有理由。
（四）從而，原告本於貨款請求權，訴請被告清償餘欠貨款956,
      400元及按週年利率百分之五計算之遲延利息，於法洵無
      不合，應予准許。
四、據上論結，本件原告之訴為有理由，應依民事訴訟法第78條
    ，判決如主文。
中　　華　　民　　國　　94　　年　　4　　月　　13　　日
                 臺灣嘉義地方法院民二庭
                     法　官　黃明展
以上正本係照原本作成
如對本判決上訴須於判決送達後20日內向本院提出上訴狀
中　　華　　民　　國　　94　　年　　4　　月　　13　　日
                     書記官　林秀惠
